台灣高等法院民事判決　　　　　　　　　 96年度上字第733號
上　訴　人　甲○○
訴訟代理人　呂傳勝律師
被上訴人　　乙○○○
訴訟代理人　藍松喬律師
上列當事人間請求清償債務事件，上訴人對於中華民國96年7月
26日台灣桃園地方法院96年度訴字第391號第一審判決，提起上
訴，本院於96年9月26日言詞辯論終結，判決如下：
    主  文
原判決除減縮部分外廢棄。
廢棄部分，被上訴人在第一審之訴及假執行之聲請均駁回。
第一、二審訴訟費用除減縮部分外，由被上訴人負擔。
    事實及理由
一、本件被上訴人起訴時請求上訴人自訴狀繕本送達翌日（民國
    96年3月15日）起加付法定遲延利息（一審卷4頁），嗣於本
    院審理中，就該利息部分，減縮為自訴狀繕本送達屆滿一個
    月之翌日（96年4月15日）起算（本院卷26頁），核屬減縮
    應受判決事項之聲明，依民事訴訟法第255條第1項第3款規
    定，並無不合，應先敘明。
二、被上訴人主張：上訴人先後向伊借款，由伊於第一審判決附
    表（下稱附表）一所示之「轉帳期日」，以轉帳之方式，各
    將所開立於第一銀行內壢分行000-00-000000號帳戶內，如
    該附表所示金額，合計新台幣（下同）556萬元（下稱系爭
    借款），轉入上訴人設於同分行000-00-000000號帳戶內。
    上訴人則交伊由訴外人呂秀梅簽發如附表二所示，金額886
    萬元之支票（下稱系爭支票），以為該借款之清償，並言明
    超過借款部分之票款，於提兌後應予返還。詎該支票屆期未
    獲支付，伊雖另件訴請呂秀梅給付票款，經原法院以95度桃
    簡字第26號判決伊勝訴確定（下稱第26號確定判決），然迄
    未獲分文清償，上訴人亦拒絕返還系爭借款。伊因僅假扣押
    上訴人價值約200萬元之財產，爰依消費借貸之法律關係，
    先行求為命上訴人給付180萬元，及自訴狀繕本送達屆滿一
    個月之翌日起加付定遲延利息，暨准供擔保宣告假執行之判
    決。
三、上訴人則以：兩造間之帳戶有款項之往來，實因被上訴人為
    六合彩組頭，伊為小組頭，於簽賭過程中互有輸贏為賭資或
    賭款之交付，非存在消費借貸關係。否則，就系爭鉅額借貸
    ，焉有未立書據，約明利息、清償期，或提供保證人或不動
    產擔保之理。又伊既未交付系爭支票予被上訴人，亦未於該
    支票背書，且非第26號確定判決之訴訟當事人，縱被上訴人
    於該事件中片面指稱伊交付系爭支票以清償借款，仍不得執
    此為伊有向被上訴人借款之證明。兩造間既無消費借貸之關
    係存在，被上訴人請求伊清償借款，即屬無理等語，資為抗
    辯。
四、第一審為被上訴人勝訴之判決，上訴人不服，提起第二審上
    訴，聲明求為：廢棄原判決（按利息減縮分除外），駁回被
    上訴人在第一審之訴及假執行之聲請。被上訴人則聲明駁回
    上訴人之上訴。
五、被上訴人主張其先後於附表一所示之「轉帳期日」，以轉帳
    之方式，各將開立於第一銀行內壢分行000-00-000000 號帳
    戶內，如該附表所示之金額，合計556萬元 ，轉入上訴人設
    於同分行000-00-000000號帳戶內之事實，固據提出上訴人
    不爭執真正之活期儲蓄存款存摺節本及GS綜合存款存摺節本
    影本為證（一審卷9-17、45頁），而堪信為真實。惟被上訴
    人主張伊係因與上訴人間之借貸關係，而交付各該款項，則
    為上訴人所否認，並以上開情詞置辯。
六、按必當事人間約定一方移轉金錢或其他代替物之所有權於他
    人，而他方以種類、品質、數量相同之物返還之契約，始謂
    之消費借貸，此觀民法第四百七十四條第一項之規定即明。
    故當事人間縱有金錢或其他代替物之交付，惟因交付之緣由
    萬端，除一方證明彼此間有消費借貸之合意外，否則尚難僅
    因一方有金錢或其他代替物之交付，即推認與他方間有消費
    借貸關係存在。又民事訴訟如係由原告主張權利者，應先由
    原告負舉證之責，若原告先不能舉證，以證實自己主張之事
    實為真實，則被告就其抗辯事實即令不能舉證，或其所舉證
    據尚有疵累，亦應駁回原告之請求（參見最高法院17年上字
    第917號判例）。本件被上訴人雖經由轉帳方式，匯入上訴
    人帳戶內各如附表一所示之金額，惟被上訴人主張兩造間有
    消費借貸之法律關係存在，既為上訴人所否認，縱上訴人所
    提出，用以證明係簽賭之簽單（本院卷17頁至23頁），因僅
    有數字記述，不足以證明兩造間有簽賭行為，而尚有疪累，
    被上訴人仍應就兩造間有消費借貸之合意，負舉證之責。乃
    其迄未舉證證明兩造有消費借貸之合意，自難僅因被上訴人
    對上訴人有上開金額之匯付，即推認兩造有消費借貸之關係
    存在。
七、被上訴人雖又主張上訴人為清償系爭借款而交付伊系爭支票
    ，嗣因該支票屆期未獲支付，伊乃另件訴請發票人即訴外人
    呂秀梅給付票款，業獲勝訴判決確定，固據提出第26號確定
    判決為證（見一審卷51頁至52-1頁，該判決已確定，為上訴
    人所不爭）；且即令上訴人於本院審理中改稱其未交付被上
    訴人系爭支票，為不可採。惟查，該支票既屬無因證券，徒
    以系爭支票之交付，猶不足以證明兩造間有系爭借貸關係存
    在，或上訴人係以該支票清償借款債務。而上訴人既非第26
    號確定判決之訴訟當事人，且被上訴人又舉證證明上訴人有
    曾經通知卻拒絕參加該訴訟之情事，則該依被上訴人片面指
    陳，即認定上訴人為清償系爭借款而交付系爭支票予被上訴
    人之確定判決，自不足以拘束上訴人，並據以為有利於被上
    訴人之判斷。參以兩造並非至親，又無特殊情誼，倘認彼此
    有系爭高額之借貸關係存在，卻未書立字據為憑，或約定利
    息、違約金、清償期，或提供保證人或不動產以為擔保；及
    上訴人為清償556萬元之借款，竟交付高達886萬元之支票，
    凡此俱與經驗法則有違等情，被上訴人此部分之主張，自無
    可取。
八、綜上所述，被上訴人並無法證明兩造間有系爭消費借貸關係
    存在，則其本於消費借貸之法律關係，請求上訴人給付（清
    償） 系爭借款中之180萬元本息，自嫌乏據，不應准許。所
    為假執行之聲請，並失附麗，亦屬不應准許。原判決未察，
    判命上訴人如數給付該180萬元之本息，核有未合。 上訴意
    旨，指摘原判決（除減縮部分外）為不當，求予廢棄，非無
    理由，應由本院改判為如主文第二項所示。此外兩造其餘攻
    擊防禦方法，經核與勝負之判斷無涉，爰不予一一論敘，附
    此說明。
九、據上論結，本件上訴為有理由，依民事訴訟法第450條、第
    78條，判決如主文。
中　　華　　民　　國　　96　　年　　10　　月　　9 　　日
                    民事第十二庭
                        審判長法　官  陳駿璧
                              法　官  王麗莉
                              法　官  王仁貴
正本係照原本作成。
如不服本判決，應於收受送達後20日內向本院提出上訴書狀，其
未表明上訴理由者，應於提出上訴後20日內向本院補提理由書狀
（均須按他造當事人之人數附繕本）上訴時應提出委任律師或具
有律師資格之人之委任狀；委任有律師資格者，另應附具律師資
格證書及釋明委任人與受任人有民事訴訟法第466條之1第1項但
書或第2項（詳附註）所定關係之釋明文書影本。
中　　華　　民　　國　　96　　年　　10　　月　　11　　日
　　　　　　                  書記官  章大富
附註：
民事訴訟法第466條之1（第1項、第2項）：
對於第二審判決上訴，上訴人應委任律師為訴訟代理人。但上訴
人或其他法定代理人具有律師資格者，不在此限。
上訴人之配偶、三親等內之血親、二親等內之姻親，或上訴人為
法人、中央或地方機關時，其所屬專任人員具有律師資格並經法
院認為適當者，亦得為第三審訴訟代理人。
